最高法院民事裁定　　　　　　　　　 111年度台上字第1534號
上　訴　人　王國財
訴訟代理人　高奕驤律師
　　　　　　陳立涵律師
被 上訴 人　吳政芬
訴訟代理人　劉仁閔律師
上列當事人間請求履行離婚協議事件，上訴人對於中華民國111
年3月16日臺灣高等法院第二審判決（110年度家上字第119號）
，提起上訴，本院裁定如下：
    主  文
上訴駁回。
第三審訴訟費用由上訴人負擔。
    理  由
按上訴第三審法院，非以原判決違背法令為理由，不得為之。又
提起上訴，上訴狀內應記載上訴理由，表明原判決所違背之法令
及其具體內容，暨依訴訟資料合於該違背法令之具體事實，其依
民事訴訟法第469條之1規定提起上訴者，並應具體敘述為從事法
之續造、確保裁判之一致性或其他所涉及之法律見解具有原則上
重要性之理由。同法第467條、第470條第2 項定有明文。而依同
法第468 條規定，判決不適用法規或適用不當者，為違背法令；
依同法第469 條規定，判決有該條所列各款情形之一者，為當然
違背法令。是當事人提起上訴，如以同法第469 條所列各款情形
為理由時，其上訴狀或理由書應表明該判決有合於各該條款規定
情形之具體內容，及係依何訴訟資料合於該違背法令之具體事實
。如依同法第468 條規定，以原判決有不適用法規或適用法規不
當為理由時，其上訴狀或理由書應表明該判決所違背之法令條項
，有關司法院大法官解釋、憲法法庭裁判意旨，或成文法以外之
習慣或法理等及其具體內容，暨係依何訴訟資料合於該違背法令
之具體事實，並具體敘述為從事法之續造、確保裁判之一致性或
其他所涉及之法律見解具有原則上重要性之理由。上訴狀或理由
書如未依上述方法表明，或其所表明者與上開法條規定不合時，
即難認為已合法表明上訴理由，其上訴自非合法。上開規定，依
家事事件法第51條規定，於家事訴訟事件準用之。本件上訴人對
於原判決提起上訴，雖以該判決違背法令為由，惟核其上訴理由
狀所載內容，係就原審取捨證據、認定事實及解釋契約之職權行
使所論斷：兩造基於離婚後房產不共有，上訴人單獨取得荷蘭房
地，並給付被上訴人新臺幣（下同）850萬元之合意，於民國108
年8月23日簽立離婚協議書，第2條約定：「雙方同意辦理臺灣荷
蘭離婚手續後各自財產均歸各自所有，甲方（上訴人）同意給付
乙方（被上訴人）新台幣850 萬元整，並於戶政事務所辦理完離
婚手續當場交付新台幣300 萬元玉山銀行本票交予乙方，乙方開
立收據為憑。甲方返回荷蘭後應立即準備荷蘭離婚所需文件並負
擔荷蘭離婚規費…於108年12月31 日前雙方皆負偕同至荷蘭辦理
離婚手續之義務，並於辦理手續完成三日內給付乙方新台幣 550
萬元整至乙方指定如附檔之帳戶…甲方如有違反前開荷蘭協同辦
理約定，願依原約定給付乙方新台幣550 萬元整」（下稱系爭約
定），雖未記載兩造共有荷蘭房地應歸上訴人單獨所有之文字，
惟難認違反誠信原則而無效；兩造在荷蘭之離婚手續業於109年1
月2日辦畢登記，被上訴人得依系爭約定請求上訴人給付550萬元
（下稱系爭550萬元）；被上訴人移轉荷蘭房地應有部分2 分之1
予上訴人之債務，與上訴人給付被上訴人850 萬元之債務，非立
於對待給付之關係，上訴人不得為同時履行之抗辯，拒絕給付被
上訴人系爭550萬元；系爭550萬元並非違約金，不生酌減之問題
等情，指摘其為不當，並就原審所為論斷，泛言未論斷或論斷違
法，而未表明該判決所違背之法令及其具體內容，暨依訴訟資料
合於該違背法令之具體事實，並具體敘述為從事法之續造、確保
裁判之一致性或其他所涉及之法律見解具有原則上重要性之理由
，難認其已合法表明上訴理由。依首揭說明，應認其上訴為不合
法。末查不必要之證據方法，法院原可衡情捨棄，不為當事人聲
請所拘束。原審未依上訴人聲請訊問證人謝宜庭律師及再命被上
訴人提出完整婚後財產清單，核無違背法令情形。又民事訴訟法
第199 條規定審判長之闡明義務或闡明權之行使，限於辯論主義
範疇，審判長並無闡明令當事人提出新訴訟資料之義務。被告主
張消滅或妨礙原告請求之事由，究為防禦方法或提起反訴有疑義
時，審判長始應闡明之，此觀民事訴訟法第199條之1 第2項規定
亦明。上訴人於事實審係主張被上訴人移轉荷蘭房地應有部分 2
分之1予伊，與伊給付被上訴人系爭550萬元，有履行上之牽連關
係為由，據此為同時履行之抗辯（見原審卷二62頁以下、112 頁
以下），原審審判長未曉諭上訴人提起反訴，自無違反闡明義務
。均附此敘明。
據上論結，本件上訴為不合法。依家事事件法第51條，民事訴訟
法第481條、第444條第1項、第95條、第78條，裁定如主文。
中    華    民    國   111    年    6     月    16    日
                      最高法院民事第一庭
                          審判長法官  陳  國  禎  
                                法官  李  瑜  娟  
                                法官  王  本  源  
                                法官  高  榮  宏  
                                法官  鄭  純  惠  
本件正本證明與原本無異
                                      書  記  官
中    華    民    國   111    年    6     月    23    日